臺灣高等法院高雄分院刑事判決　　　 110年度上更一字第55號
上　訴　人
即　被　告　吳健順



選任辯護人　趙家光律師
　　　　　　陳吉思律師
上列上訴人因毒品危害防制條例案件，不服臺灣橋頭地方法院10
9 年度訴字第64號，中華民國109 年12月23日第一審判決（起訴
案號：臺灣橋頭地方檢察署108 年度偵字第8521號、108 年度偵
字第12571 號），提起上訴判決後，經最高法院發回更審，本院
判決如下：
    主  文
原判決關於吳健順販賣第一級毒品有罪部分撤銷。
吳健順轉讓第一級毒品，處有期徒刑壹年捌月。
    事  實
一、吳健順明知海洛因為毒品危害防制條例第2 條第2 項第1 款
    所定第一級毒品，不得轉讓，惟因與蔡○珍（施用第一級毒
    品海洛因部分另經臺灣橋頭地方檢察署檢察官緩起訴處分）
    係鄰居且為熟識多年之友人，2 人亦知悉彼此有施用第一級
    毒品海洛因（下稱海洛因）之習，且吳健順因脊椎痛常委由
    蔡○珍載往醫院就診，蔡○珍即與吳健順相約吳健順如有海
    洛因，可放在吳健順位於高雄市○○區○○路000 號住處外
    雞籠上方之經書內，其後吳健順向蔡○珍宣稱將去臺東開貨
    車，即依此約定，基於轉讓海洛因之犯意，於民國108 年3
    月6 日9 時17分許前某時許，將海洛因1 小包夾放在上開住
    處外雞籠上方之經書內；嗣因蔡○珍之友人黃○恭（施用海
    洛因部分，另經臺灣橋頭地方檢察署檢察官起訴）需用海洛
    因甚急，蔡○珍即於同日9 時17分許至9 時22分許，由黃○
    恭駕駛車牌號碼00-0000 號自小客車搭載前往吳健順上開住
    處，黃○恭並交付新台幣（下同）500 元予蔡○珍，由蔡○
    珍下車取得經書內之海洛因1 包，蔡○珍因吳健順當時不在
    現場，為聊表心意，即將黃○恭所交付500 元現金夾放在經
    書內相同位置後離去。
二、案經高雄市政府警察局刑事警察大隊、臺南市政府警察局刑
    事警察大隊報告臺灣橋頭地方檢察署（下簡稱橋頭地檢署）
    檢察官偵查起訴。
    理  由
壹、程序方面
一、本案審理範圍
    本案上訴人即被告吳健順（下稱被告）被訴違反毒品危害防
    制條例罪，經原審判決（即臺灣橋頭地方法院109 年度訴字
    第64號，下同）就被告被訴販賣海洛因予蔡○珍、黃○恭1
    次部分判處罪刑，其餘被訴於108 年7 月9 日販賣第一級毒
    品部分無罪，另被訴施用第一級毒品部分不受理，嗣檢察官
    就被告無罪暨不受理部分上訴；被告則就有罪部分提起上訴
    ，嗣經本院前審駁回上訴（本院110 年度上訴字第95號，下
    稱前審判決），被告對前審有罪部分提起上訴，檢察官則未
    再上訴，經最高法院以110 年度台上字第4109號判決將前審
    判決關於被告有罪部分撤銷發回本院，是本院本案審理範圍
    ，僅限於原審判決關於被告販賣第一級毒品有罪部分，至原
    審判決其餘部分則因本院前審判決駁回檢察官上訴而告確定
    ，合先敘明。
二、證據能力部分:  
㈠、證人蔡○珍、黃○恭於警詢之證述，為被告以外之人在審判
    外之陳述，被告之辯護人於原審暨本院均認為沒有證據能力
    ，且核無刑事訴訟法第159 條之2 規定例外有證據能力之情
    形，故依同法第159 條第1 項規定，不得作為證據。惟被告
    以外之人於審判外之言詞或書面陳述，雖不得以之直接作為
    認定犯罪事實存否之證據，但參酌現行刑事訴訟法第166 條
    之1 第2 項、第3 項第6 款，第166 條之2 之規定及行反詰
    問時，容許以陳述人先前不一致之陳述作為彈劾證據之法理
    ，非不得以之作為彈劾證據，用來爭執被告、證人、鑑定人
    陳述之證明力（最高法院94年度台上字第6881號判決意旨參
    照）。故上開證人蔡○珍、黃○恭之警詢筆錄雖無證據能力
    ，惟該陳述仍可作為彈劾該證人證明力之用，合先敘明。
㈡、又本判決下列所引用之非供述證據，均與本案事實具有自然
    關聯性，且查無證據足認有違背法定程式或經偽造、變造所
    取等證據排除之情事，復均經依刑事訴訟法第164 條、第16
    5 條踐行調查程序，檢察官、被告及其辯護人亦均同意此部
    分之證據能力（見本院卷第142 、189 頁），堪認均有證據
    能力。
貳、實體部分：
一、訊據被告堅詞否認於如事實欄所載之時、地有販賣海洛因予
    蔡○珍、黃○恭1 次之犯行，亦矢口否認其有於如事實欄所
    載之時、地轉讓海洛因予蔡○珍之事實，惟被告亦曾供承:
    我如果脊椎痛都會請蔡○珍來載我去就醫，所以我會無償提
    供海洛因讓他施用，次數大約1 、2 次，我於108 年6 月28
    日住院前，有告訴蔡○珍會放1 包毒品海洛因在雞籠上經書
    內，蔡○珍如果毒癮發作在自己來拿，我沒有叫他要拿500
    元給我等語；又稱: （你之前和蔡○珍如何約定的？為何會
    在雞籠放海洛因？）之前我們就互相請吃毒品過，因為那時
    候我住的地方有家人，怕家人發現，所以不會放在家裡面，
    於是我放在雞籠或其他地方。（蔡○珍為何知道哪時候可以
    去拿？）我跟他提過我會進出醫院，我說你如果真的很難過
    ，你可以去雞籠看看。他也知道我有時候會放毒品在雞籠，
    他會時常去雞籠看看有沒有等語（見警一卷第11頁，原審卷
    一第173 頁）；核諸證人蔡○珍於原審證述：「（你有無開
    車載吳健順去就醫過？…）有，載去台南。（是台南的奇美
    醫院嗎？）我也不知道，應該是。（你有載吳健順去台南看
    醫生？）是。（為何你這麼好，會載吳健順去看醫生？）因
    為是老鄰居。（吳健順有無給你什麼報酬？）沒有。（你說
    一開始吳健順是請你施用？）是。（哪時候開始請你施用？
    ）很久，我忘了」；「（你是如何跟吳健順購買海洛因？）
    我沒有跟他買，我和他都喜歡釣魚，有時候他會打電話問我
    要不要釣魚，他給我都沒有跟我收錢的。（到底是如何跟吳
    健順購買？）我跟他拿但是他沒有收錢…（那為何你要放50
    0 元？）那是後來，是他人不在的時候…（每次要放500 元
    是誰講的？）我。你是如何知道是500 元？）我叫他用少一
    點，用500 的意思。（反正吳健順沒有要跟你收錢，你可以
    不放錢把毒品拿走就好？）我不知道他會交代誰放毒品。（
    但是你不是說吳健順沒有跟你收錢？）那是之前」等語（見
    原審卷二第39、40、43、46至47頁）又於本院證稱: 108 年
    3 月6 日那天因為黃○恭問我說「有沒有辦法去找海洛因？
    」我知道被告有在施用毒品，（是否之前被告就有和你說過
    「錢留下來，經書裡面的海洛因拿走」的模式？）不是。被
    告說他要去臺東開貨車，我就對被告說如果有朋友，也可以
    交代他的朋友把海洛因放在經文那裡，用經文夾著。被告不
    知道我會帶黃○恭去，（原審中有證稱「因為不知道他會交
    代誰放毒品」，這句話的意思為何？）我交代被告說，他過
    去臺東以後，如果他的朋友可以的話，就叫他的朋友就將毒
    品放在那邊，會放500 元，是因為那個量很少，我放個意思
    而已，至於被告事後是否確實有去臺東，我不知道，因為我
    們沒有聯絡…。（去那個地方及經書的這件事，除了你與被
    告知道之外，還有無其他人知道？）只有我與被告知道而已
    ，因為是我交代被告的，那天（108 年3 月6 日）應該有拿
    到毒品，被告於108 年3 月6 日之前有送過海洛因給我施用
    等語（見本院卷第191 至193 頁）；另證人黃○恭則證稱:
    108 年3 月6 日當天有載蔡○珍去吳健順處，我人在車上未
    下車，蔡○珍出來後就拿1 包海洛因到車上，我們在車上分
    ，一人一半，那天我拿回家有施用，施用起來好像有一點點
    的感覺等語（見偵卷第180 頁、原審卷二第54頁），足徵被
    告與證人蔡○珍就何以會將海洛因放在被告高雄市○○區○
    ○路000 號住處外雞籠上方之經書內暨2 人因為是舊識，故
    被告有請證人蔡○珍吃毒品，且證人蔡○珍也知道被告會將
    海洛因放在雞籠上方之經書內，證人蔡○珍如有需要，即可
    至雞籠看看有沒有，並不需再特別聯絡等節，供述情節均大
    致相符；且證人蔡○珍、黃○恭等2 人亦已明確證稱其2 人
    於108 年3 月6 日9 時17分至同日9 時22分許間，至被告住
    處時，證人蔡○珍下車後未幾即取回海洛因1 小包，而以本
    案海洛因放置之位置（即雞籠上方之經書內）甚為隱密，證
    人蔡○珍更稱該位置僅被告與其知悉，是可知被告顯於108
    年3 月6 日9 時17分許前某時許，即基於情誼及與證人蔡○
    珍間以往之默契，將海洛因1 小包置入雞籠上方之經書內，
    而有轉讓予蔡○珍之犯意。此外，復有臺南市政府警察局刑
    事警察大隊現場蒐證照片（即被告住處外雞籠上方之經書）
    3 幀、該大隊以109 年3 月24南市警刑大偵二字第OOOOOOOO
    OO號所附證人蔡○珍於事實欄所載時間，由證人黃○恭開車
    載往被告住處之監視器畫面截圖檔案照片2 幀，暨證人蔡○
    珍、黃○恭2 人尿液檢驗報告確呈海洛因之陽性反應，足徵
    其2 人有施用海洛因夙習之尿液檢驗報告等資料在卷可稽（
    見警一卷第29頁、第217 至219 頁、警四卷第209 至210 頁
    、原審卷一第215 頁），是綜合上情，被告有如事實欄所載
    時、地轉讓海洛因之犯行，應可認定。
二、檢察官雖以證人蔡○珍於108 年3 月6 日9 時17分至同日9
    時22分許間，應係以500 元之價格向被告購買海洛因，而認
    被告係基於營利之意圖而有毒品危害防制條例第4 條第1 項
    之販賣第一級毒品罪嫌。然查：
㈠、按施用毒品者之指證某人為販毒之人，雖非屬共犯證人類型
    ，但因彼此間具有利害關係，其陳述證言在本質上存有較大
    虛偽性之危險，為擔保其真實性，本乎刑事訴訟法第156 條
    第2 項規定之相同法理，自仍應認為有以補強證據佐證之必
    要性，藉以限制其證據上之價值。此之補強證據，必須求之
    於該指證者之陳述本身以外，其他足資證明其所指之犯罪事
    實具有相當程度真實性之別一證據。又販賣毒品罪與轉讓毒
    品罪之區別，在於販賣罪，係行為人以營利為目的，為販賣
    之行為，而轉讓毒品罪，係指行為人並無營利之意思，而以
    原價或低於原價有償或無償讓與他人之謂。
㈡、證人蔡○珍雖曾於偵查中證稱: 我如果有去鐵皮屋的經文內
    拿海洛因，一定會給錢，因被告沒有免費提供給我的等語（
    見偵一卷第261263）。惟嗣後於原審審理時又推翻前述供詞
    ，改口證稱被告提供（請吃）毒品並未收錢，被告不在時則
    以放在雞籠經書上的方式提供等語已如前述；於本院審理中
    更證稱: 108 年3 月6 日去拿毒品之前，他沒有跟被告聯絡
    ，被告也不知道他會放錢，錢是他自己放的，以當天拿到海
    洛因的量，他放500 元，被告不可能會賺錢等語（見本院卷
    第193 至194 頁），顯見其證述已明顯不一，難認毫無瑕疵
    可指。又證人黃○恭亦已明證稱當日他們要出發前，他只看
    到蔡○珍用手機講電話而已，當時其在車上，沒看見被告，
    也沒有看到蔡○珍拿錢給人等語（見原審卷二第52至53頁）
    ，是亦無從以證人黃○恭之證詞認被告與毒品交易有何關連
    。
㈢、又法院於審理販賣毒品案件時，關於行為人有無基於營利意
    圖從中賺取差價，通常因未能查得行為人之毒品進價，依經
    驗法則及論理法則，多為不利於被告之認定，惟本案中，被
    告與蔡○珍2 人即為舊識，被告就醫時亦多次由蔡○珍載乘
    前往一節，已據被告及蔡○珍供（證）稱明確如前述，況其
    2 人亦屢屢陳稱2 人間有請吃毒品之情事，且於如事實欄所
    載之時、地，被告並未與證人蔡○珍碰面，此與一般交易模
    式明顯有別。準此，縱認證人蔡○珍確放置500 元於經書內
    ，且該500 元係被告事後所拿取，而屬有償提供毒品，惟能
    否以此即逕認被告就該500 元有賺取價差？500 元與上游提
    供毒品之價格必然存有利差存在？又本件交付者為價格500
    元之毒品，量少價微，倘係含有利潤，該利潤亦屬1 、200
    元，甚或數十元之譜，兼衡臺灣之生活物價指數，熟識之施
    毒同好者有償提供500 元之毒品，是否必無可能未賺取價差
    ？遑論被告與蔡○珍2 人為舊識，彼此關係密切，被告基於
    朋友情誼而無償提供海洛因1 小包予蔡○珍，亦與常情不相
    違背。另通觀全卷，仍查無其他積極證據，足認被告係基於
    營利之意圖而放置海洛因1 小包於約定之地點，或有從中賺
    取價差情形，尚難認被告主觀上有何營利之意圖。準此，被
    告辯稱其於事實欄所載之時、地並無販賣海洛因之犯行，尚
    堪信為真實。
參、論罪部分：
一、按海洛因屬毒品危害防制條例第2 條第2 項第1 款所規定之
    第一級毒品，不得持有、轉讓，是核被告如事實欄所載之犯
    行，係犯毒品危害防制條例第8 條第1 項之轉讓第一級毒品
    罪。公訴意旨認被告係於如事實欄所載之時地販賣第一級毒
    品海洛因予蔡○珍，此部分並無證據證明已詳如前述，惟因
    兩者基本社會事實同一，本院仍應予以審理，並變更檢察官
    之起訴法條。
二、被告為轉讓而持有第一級毒品海洛因之低度行為，為其轉讓
    之高度行為所吸收而不另論罪。
三、被告雖於偵查及審判中均曾供承其於108 年7 月9 日有免費
    提供海洛因給證人蔡○珍施用（即首揭被訴販賣毒品經判處
    無罪確定部分，見警一卷第11頁，偵一卷第51頁，原審卷第
    173 頁），然則矢口否認有如事實欄所載之犯行，自難依毒
    品危害防制條例第17條第2 項之規定減輕其刑，併此敘明。
肆、上訴之論斷:
一、原審疏未詳予勾稽各項事證，遽認被告犯販賣第一級毒品罪
    證明確，予以論罪科刑，尚有違誤。被告上訴暨辯護意旨，
    否認販賣第一級毒品，指摘原判決不當部分，自有理由，至
    被告否認如事實欄所載之時、地轉讓第一級毒品犯行部分，
    雖無足取，惟原審判決既有如上可議之處，自應由本院將原
    判決就被告販賣第一級毒品有罪部分撤銷改判。
二、爰審酌海洛因具有高度成癮性，戒癮不易，危害社會治安與
    國人身心健康至鉅，為國法所厲禁，被告其前即因施用毒品
    案件，屢經觀察勒戒、強制戒治及徒刑執行，此有臺灣高等
    法院被告前案紀錄表在卷可稽；是被告應深知毒品危害重大
    ，卻漠視法令禁制，轉讓海洛因予其舊識蔡○珍，又否認犯
    行之犯後態度；並斟酌被告本案轉讓毒品之數量甚微，暨衡
    量被告陳稱其國中肄業，入監前擔任貨車司機，平均每月收
    入約5 、6 萬元，未婚，家中尚有母親，惟生活可自理等家
    庭經濟生活狀況等一切情狀，量處如主文第二項所示之刑。
據上論斷，應依刑事訴訟法第369 條第1 項前段、第364 條、第
299 條第1 項前段、第300 條，毒品危害防制條例第8 條第1 項
，判決如主文。
本案經檢察官鄭子薇提起公訴，檢察官呂幸玲到庭執行職務。
中    華    民    國   110    年    11    月    30    日
                  刑事第五庭    審判長法  官  簡志瑩
                                      法  官  張盛喜
                                      法  官  陳美燕
以上正本證明與原本無異。
如不服本判決應於收受本判決後20日內向本院提出上訴書狀，其
未敘述上訴理由者，並得於提起上訴後20日內向本院補提理由書
狀（均須按他造當事人之人數附繕本）「切勿逕送上級法院」。
中    華    民    國   110    年    11    月    30    日
                                      書記官  洪以珊
附錄本判決論罪科刑法條：
毒品危害防制條例第8條
轉讓第一級毒品者，處 1 年以上 7 年以下有期徒刑，得併科新
臺幣 1 百萬元以下罰金。